
The imperative seems on the first glance easily formed, however it has quite many quirks.

First of, let's only consider easy verbs without any prefixes. Let's take **_ʃxan_** _to eat_ and **_ʃxən_** _to eat Y_, the former is intransitive, the latter is transitive.

To get the singular imperative, one simply takes their stem, that is **_ʃxa_** and **ʃxə**, respectively. There is no second person marker to be seen.
>- **_шхэ_** - _eat!_
>- **_шхы_** - _eat it!_

To get the plural imperative, one has to actually use a second person plural marker. In case of intransitive verbs, that's **_fə-_**, and in case of transitive verbs, that's **_f-_**.
>- **_фышхэ_** - _eat!_
>- **_фшхы_** - _eat it!_

And to get the negative imperative, one uses the negation prefix **_mə-_**. The catch however is that now, one has to use the second person singular marker. Also there is no distinction in the plural anymore, it's only **_fə-_**.
>- **_умышхэ_** - _don't eat!_
>- **_умышх_** - _don't eat it!_
>- **_фымышхэ_** - _don't eat!_
>- **_фымышх_** - _don't eat it!_

Now however if one adds a prefix. It get's little bit more complex. Let's now consider **_щышхэн_** _to eat in Y_ and **_щышхын_** _to eat Y in Z_.
>- **_щышхэ_** - _eat there!_
>- **_фыщышхэ_** - _eat there!_
>- **_ущымышхэ_** - _don't eat there!_
>- **_фыщымышхэ_** - _don't eat there!_
>- **_щышх_** - _eat it there!_
>- **_щыфшх_** - _eat it there!_
>- **_щумышх_** - _don't eat it there!_
>- **_щывмышх_** - _don't eat it there!_

This is actually a frequent pattern in Kabardian. The subject markers in transitive verbs come after the prefix, while in intransitive verbs it comes before the prefix.

To denote the object in the imperative




# base
## intransitive
### 1-personal
- **_шхэн_** (**_машхэ_**) _to eat_
	- **_шхэ_** - _eat!_
	- **_фышхэ_** - _eat!_
	- **_умышхэ_** - _don't eat_
	- **_фымышхэ_** - _don't eat_
- **_фиин_** (**_мэфий_**) - _to whistle_
	- **_фий_** - _whistle!_
	- **_фыфий_** - _whistle!_
	- **_умыфий_** - _whistle!_
	- **_фымыфий_** - _whistle!_
- **_лъыхъуэн_** (**_мэлъыхъуэ_**) - _to search_
	- **_лъыхъуэ_** - _search!_
	- **_фылъыхъуэ_** - _search_!
	- **_умылъыхъуэ_** - _don't search!_
	- **_фымылъыхъуэ_** - _don't search!_
### 2-personal

- **_еплъын_** (**_йоплъ_**) - _to look at Y_
	- **_еплъ_** - _look at it!_
	- **_феплъ_** - _look at it!_
	- **_уемыплъ_** - _look at it!
	- **_фемыплъ_** - _look at it!_
	- **_къызэплъ_** - _look at me!_
	- **_укъызэмыплъ_** - _don't look at me!
	- **_фыкъызэплъ_** - _look at me!_
	- **_фыкъызэмыплъ_** - _don't look at me!_
## transitive
### 2-personal
- **_шхын_** (**_ешх_**) _to eat Y_
	- **_шхы_** - _eat it!_
	- **_фышх_** - _eat it!_
	- **_умышх_** - _don't eat it_
	- **_фымышх_** - _don't eat it

- **_ɕʼən_** (**_jaɕʼ_**) _to do Y_
	- **_ɕʼə_** - _do it!_
	- **_fəɕʼ_** - _do it!_
	- **_wəməɕʼ_** - _don't do it!_
	- **_fəməɕʼ_** - _don't do it!_
- **_qaɬəχʷan_** (**_qajɬəχʷa_**) - _to search_
	- **_səqaɬəχʷa_** - _look for me!_
	- **_səqafɬəχʷa_** - _look for me!_
	- **_səqawməɬəχʷa_** - _look for me!_
	- **_səqavməɬəχʷa_** - _don't look for me!_

## %







**_даIуэ_** - _listen to it!_
**_умыдаIуэ_** - _don't listen to it!_

**_лъаIуэ_** - _listen!_
**_умылъаIуэ_** - _don't listen to it!_

# with causative

# starting with **_е-_**
**_ежьэ_** - _wait!_
**_уемыжьэ_** - _don't wait!_

**_еджэ_** - _read it!_
**_уемыджэ_**

**_еуэ_** - _beat!_
**_уемыуэ_** - _don't beat!_



**_хущIегъуэж_** - _pity!_
**_ухущIемыгъуэж_** - _don't pity!_

# with prefix

## intransitive

**_къыщIыхьэ_** - _enter_
**_укъыщIымыхьэ_** - _don't enter!


**_ɕʼadza_** - _start it!_
**_wəɕʼamədza_** - _don't start it_
**_ɕʼawmədza_** - 
**_naʁas_** - _end it!_
**_nawməʁas_** - _don't end it!_


**_гушыIэ_** - joke around!_
**_умыгушыIэ_** - _don't joke around!_

**_IукIʼ_** - _go away!_
**_уIумыкI_**

**_щIэпхъуэ_** - _run!_
**_ущIэмыпхъуэ_** - _don't run!_

**_щIэкI_**
**_ущIэмыкI_** - _don't go out_


## transitive
**_Iух_** - _open!_
**_Iуумых_** - _don't open!_

**_жыIэ_** - _talk!_
**_жумыIэ_** - _don't talk!_

**_хыфIэдзэ_** - _throw it!_
**_хыфIумыдзэ_** - _to throw it around_

**_убыд_** - _hold it_
**_умыубыд_**

**_къыхэх_** - _choose!_
**_къыхыумых_** - _don't choose!_

**_тех_** - _take it down_
**_теумых_**

**_къащтэ_** - _take it!_
**_къыумыщтэ_** - _don't take it!_

**_къащIэ_**
**_къыумыщIэ_** 


### with causative
**_зыщыгъэгъупщэ_** - _forget it!_
**_зыщумыгъэгъупщэ_** - _don't forget it!_

**_къэгъэуш_** - _wake him up!_
**_къэвгъэуш_** - _wake him up_
**_къыумыгъэуш_** - _don't wake him up!_
**_сыкъэгъэуш_** - _wake me up!_
**_сыкъыумыгъэуш_** - _don't wake me up!_

**_къэгъэгугъэ_** - _promise him!_
**_сыкъэгъэгугъэ_** - _promise me!_

**_сыкъыумыгъапцIэ_** - _don't lie to me!2_
#### with reflexiv
**_zajʁaz_** - __
**_zajʁagʷəsa_** - __